【裁判字號】    92,訴,1451
【裁判日期】    920820
【裁判案由】    偽造文書等
【裁判全文】
臺灣高雄地方法院刑事判決                        九十二年度訴字第一四五一號
    公  訴  人  臺灣高雄地方法院檢察署檢察官
    被      告  甲○○
右列被告因偽造文書等案件，經檢察官提起公訴（九十年度偵續字第一八二號），本
院判決如左：
    主  文
甲○○行使偽造私文書，足以生損害於他人，處有期徒刑參月，如易科罰金，以參佰
元折算壹日。緩刑貳年
    事  實
一、甲○○與丙○○係朋友關係，故知悉丙○○有參與乙○○為會首，每會新台幣（
    下同）五千元，期間自八十二年十月五日至八十四年十二月五日，連同會首共二
    十八會之互助會，竟基於意圖為自己不法之所有及行使偽造私文書之犯意，於八
    十三年間某日向會首乙○○訛稱受丙○○委託代為標會，而冒用丙○○名義，在
    標單上偽造其署押並填寫不詳金額標息，以表明丙○○參與競標及願付之標息，
    提出參加競標而加以行使，並因而標得會款，致使其他活會會員陷於錯誤，誤以
    為係丙○○本人標得會款，而將不詳活會會款（實際詐得金額因冒標之時間、標
    金不明，無法計算），交予乙○○轉交予丙○○收受，足生損害於丙○○及上開
    不詳活會會員，嗣翌月丙○○欲參與競標，經會首乙○○告知已係死會無法投標
    ，始知甲○○冒其名義投標一事。
二、案經被害人丙○○訴由台灣高雄地方法院檢察署檢察官偵查起訴。
    理  由
一、訊據被告甲○○對其曾於前述時、地以被害人丙○○名義填寫標單，並持之參與
    競標而標得不詳會款之情固均坦承不諱，惟矢口否認有何詐騙他人財物及偽造文
    書之犯行，辯稱：上開合會係經丙○○同意向其借標云云。惟查：右揭事實，業
    據被害人丙○○於偵查及本院審理中指述綦詳，復有該合會會單一紙在卷可稽，
    另被告嗣於八十七年十一月九日曾與被害人就之前債務糾紛及前開冒標一事達成
    和解之情，亦有和解書一紙存卷可參，觀之該和解書內容，明確記載「立和解書
    人丙○○（以下簡稱甲方）、甲○○（以下簡稱乙方），茲為乙方前項甲方借貸
    、積欠會款及冒用甲方名義標取甲方參加會首為乙○○之互助會等事實，雙方達
    成和解‧‧‧」等文字，被告復於該和解書上簽名以示同意和解內容，應足證被
    告確有冒被害人名義標會之情，對此被告雖再辯稱：簽立上開和解書時不知內容
    記載為何，惟衡諸一般事理，和解書通常係雙方口頭談妥之後再以文字形式加以
    表達，同時為保障自身權益，雙方於和解磋商過程中，對和解條件、內容均會斟
    酌再三，實難認會有已達成和解卻不知和解內容之情，被告前揭所辯顯係卸責之
    詞，尚非可採。另民間互助會已得標之死會會員，無論同組何一會員得標及其願
    出標金若干，均須繳納當期全額會款（如係外標，並須另繳納會息），縱被告係
    冒用被害人名義冒標，因死會會員本即負有繳納會款之義務，尚非陷於錯誤而交
    付會款，是本件被告偽造標單冒標，陷於錯誤交付會款者應係活會會員，足生損
    害者亦係被冒標之丙○○及上開不詳活會會員，公訴人認生損害於會首乙○○一
    節，亦屬有誤，應予更正。從而本件事證明確，被告上開犯行堪已認定。
二、按依我國互助會之習慣，標會時會員多在空白紙上填載金額並簽名，表示其所願
    承諾之標息，並以所出標息高者為得標之人，是於標單上所填載之金額及簽名等
    文字，依習慣既足以表示其用意，應按刑法第二百二十條第一項之規定，以文書
    論，而其冒簽之姓名，亦不失為偽造署押。是核被告甲○○上開於標單上偽造丙○○之署名，填具一定數額標金，持以投標而加以行使，足以生損害於遭冒名之
    各活會會員，並以此詐術，致使各活會會員陷於錯誤而交付會款之行為，係犯刑
    法第二百十六條、第二百十條之行使偽造私文書罪、同法第三百三十九條第一項
    之詐欺取財罪。被告以偽造他人署名方式偽造私文書，其偽造署押行為為偽造私
    文書之部分行為，不另論罪。而其偽造私文書後，復持以行使，其偽造之低度行
    為為行使之高度行為吸收，亦不另論罪。又其以一冒標行為，詐取多人之財物，
    為一行為觸犯數罪名，屬同種想像競合犯，應從一重處斷。其所犯上開行使偽造
    私文書，及詐欺取財犯行間，有方法結果之牽連關係，為牽連犯，應從一重之行
    使偽造私文書罪處斷。爰審酌被告不思以正當方法獲取財物，竟偽造被害人丙○○之標單冒標會款，足生損害於被害人丙○○、及其他活會會員，並破壞經濟秩
    序，犯後復飾詞狡卸，態度難認良好，惟念其並無任何前科記錄，有台灣高等法
    院被告全國前案紀錄表一紙在卷可稽，素行尚稱良好，犯後復於九十二年七月九
    日與被害人丙○○達成和解，有和解書一紙在卷可稽等一切情狀，量處如主文所
    示之刑，又被告行為後刑法第四十一條已於九十年一月四日修正，並於同年月十
    二日公布生效，其第一項規定修正為：「犯最重本刑為五年以下有期徒刑以下之
    刑之罪，而受六個月以下有期徒刑或拘役之宣告，因身體、教育、職業、家庭之
    關係或其他正當事由，執行顯有困難者，得以一元以上三元以下折算一日，易科
    罰金。但確因不執行所宣告之刑，難收矯正之效，或難以維持法秩序者，不在此
    限。」，然此屬刑之執行問題，非關於罪刑之變更，故應適用上開修正後之條文
    諭知易科罰金之折算標準，無刑法第二條比較新舊法之問題，併此敘明。又被告
    前未曾受有期徒刑以上刑之宣告，已如前述，其因一時貪慾圖便，短於思慮，致
    觸犯本案犯行，經此偵審及科刑判決後，當知有所警惕，而無再犯之虞，本院因
    認前開對其宣告之刑，以暫不執行為適當，爰併予宣告緩刑二年，以啟自新。另
    被告偽造之標單並未扣案，且依一般習慣，標單通常於開標之後即遭丟棄滅失，
    是未免日後執行困難，爰不就該標單及其上偽造之署押為沒收之諭知。
三、至公訴意旨另以：被告甲○○復意圖為自己不法之所有，於八十八年四月間，在
    丙○○所住座落於高雄市○○街住處，佯稱須借用七萬供繳設定抵押權第三順位
    予丙○○之不動產之銀行利息，以免銀行拍賣該不動產，影響丙○○第三順位抵
    押權，致使丙○○不疑，又借與七萬元予甲○○，嗣丙○○於八十八年四月十七
    日接獲台灣高雄地方法院民事執行處函通知上述不動產已於八十八年四月十六日
    查封，丙○○始知又被騙七萬元，因認被告涉有刑法第三百三十九條第一項之詐
    欺取財罪嫌。惟按犯罪事實應依證據認定之，無證據不得推定其犯罪事實；又不
    能證明被告犯罪，應諭知無罪之判決，刑事訴訟法第一百五十四條、第三百零一
    條第一項定有明文。又認定不利於被告之事實，須依積極證據，苟積極證據不足
    為不利於被告事實之認定，即應為有利於被告之認定，更不必有何有利之證據，
    最高法院著有三十年上字第八一六號判例可參。經查：被告雖有向被害人丙○○
    借款七萬元，惟該借款之時間為何，據其到庭供稱：借款距離房屋被查封之時至
    少也有一年之時間，卷附八十八年四月十六日所開立之七萬元本票係事後補簽的
    等語（見本院九十二年六月二十四日、同年七月十五日訊問筆錄），被害人丙○○亦到庭供稱：「（問：你借給甲○○七萬元之後，到接獲法院通知房子被查封
    相隔多久？）答：很久，有一段時間，相隔半年以上。」、「（問：本票何時簽
    的？）答：本票沒有當場簽，隔一段時間才簽等語（見本院九十二年六月十七日
    訊問筆錄），參以被告提供予被害人設定抵押權之高雄市○○街一五五巷八號房
    地不動產，係於八十八年四月十六日遭大眾商業銀行查封之情，有本院執行處函
    文一紙在卷可稽，是被告向被害人借款時間雖無法精確認定，惟綜合前述被告及
    被害人說詞，至少可認該借款日期距前開房屋遭查封之時已有半年以上之期間，
    是公訴人認被告係於八十八年四月間向被害人佯稱借款繳納上開房地銀行利息一
    節即屬有誤，自難認被告有明知房地已遭查封，卻仍以繳納房地銀行利息為由而
    向被害人借款之情，況該七萬元借款後均經被告清償完畢，據告訴人到庭供述明
    確（見本院九十二年七月十五日訊問筆錄），更難認被告於借款之初有何不法所
    有意圖，是公訴人前開所認，尚乏積極證據足資證明，本應為無罪判決之諭知，
    惟因公訴人認此部分與前開論罪科刑之部分有裁判上一罪連續犯之關係，爰不另
    為無罪之諭知。
據上論斷，應依刑事訴訟法第二百九十九條第一項前段，刑法第二條第一項前段、第
二百十六條、第二百十條、第二百二十條第一項、第三百三十九條第一項、第四十一
條第一項、第五十五條、第七十四條第一款，罰金罰鍰提高標準條例第一條前段、第
二條，判決如主文。
本案經檢察官郭昭吟到庭執行職務。
中      華      民      國      九十二      年      八    月    二十    日
                                  臺灣高雄地方法院刑事庭
                                      審判長法官    黃三友
                                            法官    王雅苑
                                            法官    黃宗揚
右正本證明與原本無異。
如不服本判決，應於判決送達後十日內，向本院提出上訴狀。
                                          書記官    陳掌珠
中      華      民      國      九十二      年      八    月    二十    日
附錄本件論罪法條：
附錄：本判決論罪科刑法條：
中華民國刑法第二百一十六條
行使第二百十條至第二百十五條之文書者，依偽造、變造文書或登載不實事項或使登
載不實事項之規定處斷。
中華民國刑法第二百十條
偽造、變造私文書，足以生損害於公眾或他人者，處五年以下有期徒刑。
中華民國刑法第三百三十九條第一項
意圖為自己或第三人不法之所有，以詐術使人將本人或第三人之物交付者，處五年以
下有期徒刑、拘役或科或併科一千元以下罰金。


司法院資訊處製作；財團法人民間司法改革基金會備份。
